臺灣士林地方法院刑事判決
110年度金訴字第229號
公  訴  人  臺灣士林地方檢察署檢察官
被      告  林家麒




上列被告因詐欺等案件，經檢察官提起公訴（110年度偵字第242
8號），於準備程序中，就被訴事實為有罪之陳述，經告知簡式
審判程序之旨，並聽取檢察官及被告之意見後，本院合議庭裁定
由受命法官獨任進行簡式審判程序，並判決如下：
    主  文
林家麒犯如附表「罪名及宣告刑」所示之罪，各處如附表「罪名
及宣告刑」所示之刑，應執行有期徒刑壹年柒月。
    事  實
一、林家麒基於參與犯罪組織之犯意，於民國109年7月10日前某
    日，與綽號「阿憲」及陳宗奕（所涉詐欺等犯行，業經本院
    及臺灣高等法院判決在案）及本案詐騙集團成員，共同意圖
    為自己不法所有，基於3人以上詐欺及隱匿特定犯罪所得之
    來源及去向之洗錢犯意聯絡，由本案詐欺集團成員於附表所
    示時間，向附表所示之被害人，佯稱附表各該編號所示事項
    ，致渠等陷於錯誤，依指示匯款如附表各該編號所示「匯款
    金額」欄之金額至「受款帳戶」欄之帳戶，「阿憲」透過通
    訊軟體指示陳宗奕，依附表「提款時、地、金額」欄所示時
    、地，前往提領款項後，交與監督提領款項之林家麒，林家
    麒以此方式掩飾本案詐欺集團犯罪所得之來源及去向。嗣陳
    宗奕因形跡可疑，於109年7月10日上午11時50分許，在臺北
    市○○區○○路000號前為警攔查，扣得如附表編號1至3「受款
    帳戶」欄所示之提款卡，再經警循線追查，始悉上情。
二、案經陳敬塗、簡富麗及陳仁訓告訴臺北市政府警察局大同分
    局報告臺灣士林地方檢察署檢察官偵查起訴。
    理  由
壹、程序方面：
　　本案被告林家麒所涉犯者，非為死刑、無期徒刑、最輕本刑
    三年以上有期徒刑之罪或高等法院管轄第一審之案件，被告
    於準備程序進行中，就被訴事實為有罪之陳述，經告以簡式
    審判程序之旨，並聽取公訴人及被告之意見後，本院爰依刑
    事訴訟法第273條之1第1項之規定，裁定由受命法官獨任以
    簡式審判程序進行審理，是本案之證據調查，依刑事訴訟法
    第273條之2規定，不受同法第159條第1項、第161條之2、第
    161條之3、第163條之1及第164條至第170條規定之限制，合
    先敘明。
貳、實體方面：　　
一、認定犯罪事實所憑之證據及理由：
㈠上揭犯罪事實，業據被告於本院準備程序及審理時坦承不諱，
  核與如附表所示之被害人即告訴人於警詢時之證述相符，並有
  如附表所示之證據、證人即另案被告陳宗奕於警詢及偵訊中之
  證述、監視器錄影畫面翻拍照片共2張、陳宗奕與暱稱「寶」
  之人微信對話紀錄截圖共85張、陳宗奕之自願受搜索同意書、
  臺北市政府警察局大同分局搜索扣押筆錄、扣押物品目錄表附
  卷可參（見臺灣士林地方檢察署 110 年度偵字第2428號卷【
  下稱2428卷】第17、21至29、147至151頁、本院卷第45至67、
  89至105、133至217頁），足認被告之任意性自白與前開事實
  相符，應足信實。依被告供述、告訴人（被害人）所述遭詐騙
  之經過、證人陳宗奕所述提領及交付贓款過程，可知被告所參
  與之本案詐欺集團，其成員係以詐騙他人金錢獲取不法所得為
  目的，去電告訴人（被害人）並以親友借款之方法施用詐術，
  彼此間相互聯繫以指派工作、擔任取簿手交付帳戶資料、擔任
  車手取款、擔任收水收款等，堪認共同犯詐欺取財罪之人達三
  人以上，而合致三人以上共同犯詐欺取財之要件，被告對於詐
  欺集團成員包含其本人及聯繫收款之上手「阿憲」、車手陳宗
  奕等節均知情，顯有加入犯罪組織及三人以上共同詐欺取財之
  主觀犯意甚明。
㈡又按105年12月28日修正公布，並於106年6月28日生效施行之洗
  錢防制法第2條第2款、第3條第1款規定，洗錢防制法所稱洗錢
  行為，包含最輕本刑為6月以上有期徒刑以上之刑之特定犯罪
  。又洗錢防制法之立法目的，即在於防範及制止因特定重大犯
  罪所得之不法財物或財產上利益，藉由洗錢行為（例如經由各
  種金融機構或其他交易管道），使其形式上轉換成為合法來源
  ，以掩飾或切斷其財產或財產上利益來源與犯罪之關聯性，而
  藉以逃避追訴、處罰，故其所保護之法益為國家對於特定重大
  犯罪之追訴及處罰。故洗錢罪之成立，除行為人在客觀上有掩
  飾或隱匿因自己重大犯罪所得財產或財產上利益之具體作為外
  ，尚須行為人主觀上具有掩飾或隱匿其財產或利益來源與犯罪
  之關聯性，使其來源形式上合法化，以逃避國家追訴、處罰之
  犯罪意思，始克相當。因之，是否為洗錢行為，自應就犯罪全
  部過程加以觀察，包括有無因而使重大犯罪所得之財物或財產
  上利益之性質、來源、所在地、所有權或其他權利改變，因而
  妨礙重大犯罪之追查或處罰，或有無阻撓或危及對重大犯罪所
  得之財物或財產上利益來源追查或處罰之行為在內（最高法院
  100年度台上字第6960號判決意旨參照）；另過去實務認為，
  行為人對犯特定犯罪所得之財物或利益作直接使用或消費之處
  分行為，或僅將自己犯罪所得財物交予其他共同正犯，祇屬犯
  罪後處分贓物之行為，非本條例所規範之洗錢行為，惟依新法
  規定，倘行為人意圖掩飾或隱匿特定犯罪所得來源，而將特定
  犯罪所得直接消費處分，甚或交予其他共同正犯予以隱匿，而
  由共同正犯以虛假交易外觀掩飾不法金流移動，即難認僅單純
  犯罪後處分贓物之行為，應仍構成新法第2條第1或2款之洗錢
  行為（最高法院108年度台上字第2500號判決意旨參照）。被
  告及其所屬詐欺集團成員共同詐欺告訴人等之財物，構成刑法
  第339條之4第1項第2款之罪，為最輕本刑6月以上有期徒刑以
  上之罪，亦屬洗錢防制法所稱特定犯罪。而本案之詐欺犯罪所
  得，係透過陳宗奕提領後，轉交被告，被告再轉交集團上游成
  員，前已認定，被告對此亦知之甚詳，而被告將詐欺犯罪所得
  上繳，實際上已透過現金之多次轉交製造多層次之資金斷點，
  使偵查機關除藉由提款監視器錄影畫面鎖定車手、收水者外，
  難以再向上溯源，並使其餘集團共犯得以直接消費、處分之虛
  假交易外觀掩飾不法金流移動，自無法將之定性為單純犯罪後
  處分贓物之行為，應屬掩飾、隱匿犯罪所得之本質、來源、去
  向之行為，揆諸前開說明，被告行為已構成洗錢防制法第2條
  第2款之洗錢行為，而應論以洗錢防制法第14條第1項之一般洗
  錢罪，甚屬明確。
㈢起訴書附表編號1、2「提領時間/地點/提領金額（新臺幣）」
  欄所載金額與交易明細表所載提領金額總和略有差異，均應更
  正如本判決附表所示，附此敘明。
㈣綜上所述，本案事證明確，被告所為參與組織犯罪、三人以上
  共同詐欺取財及洗錢等犯行，均堪認定，應予依法論科。
二、論罪科刑：
  ㈠現今詐欺集團之成員皆係為欺罔他人，騙取財物，方參與以
    詐術為目的之犯罪組織。倘若行為人於參與詐欺犯罪組織之
    行為繼續中，先後多次為加重詐欺之行為，因參與犯罪組織
    罪為繼續犯，犯罪一直繼續進行，直至犯罪組織解散，或其
    脫離犯罪組織時，其犯行始行終結。故該參與犯罪組織與其
    後之多次加重詐欺之行為皆有所重合，然因行為人僅為一參
    與犯罪組織行為，侵害一社會法益，屬單純一罪，應僅就「
    該案中」與參與犯罪組織罪時間較為密切之首次加重詐欺犯
    行，論以參與犯罪組織罪及加重詐欺罪之想像競合犯，而其
    他之加重詐欺犯行，祗需單獨論罪科刑即可，無需再另論以
    參與犯罪組織罪，以避免重複評價。是如行為人於參與同一
    詐欺集團之多次加重詐欺行為，因部分犯行發覺在後或偵查
    階段之先後不同，肇致起訴後分由不同之法官審理，為裨益
    法院審理範圍明確、便於事實認定，即應以數案中「最先繫
    屬於法院之案件」為準，以「該案中」之「首次」加重詐欺
    犯行與參與犯罪組織罪論以想像競合。縱該首次犯行非屬事
    實上之首次，亦因參與犯罪組織之繼續行為，已為該案中之
    首次犯行所包攝，該參與犯罪組織行為之評價已獲滿足，自
    不再重複於他次詐欺犯行中再次論罪，俾免於過度評價及悖
    於一事不再理原則。至於「另案」起訴之他次加重詐欺犯行
    ，縱屬事實上之首次犯行，仍需單獨論以加重詐欺罪，以彰
    顯刑法對不同被害人財產保護之完整性，避免評價不足（最
    高法院109年度台上字第3945號判決參照）。查被告加入之
    本案詐欺集團後所實施之加重詐欺取財犯行，本案為最先即
    110年4月21日繫屬於法院之案件，有臺灣高等法院被告前案
    紀錄表附卷可參（見本院卷第23頁），依上說明，被告於本
    案之首次加重詐欺犯行（如附表編號1所示）應併論參與犯
    罪組織罪。
  ㈡是核被告如事實欄一、即附表編號1所為，係犯組織犯罪防制
    條例第3條第1項後段之參與犯罪組織罪、洗錢防制法第2條
    第2款、第14條第1項之洗錢罪、刑法第339條之4第1項第2款
    三人以上共同詐欺取財罪。被告如事實欄一、即附表編號2
    所為，係犯洗錢防制法第2條第2款、第14條第1項之洗錢罪
    、刑法第339條之4第1項第2款之三人以上共同犯詐欺取財罪
    。被告如事實欄一、即附表編號3所為，係犯洗錢防制法第2
    條第2款、第14條第2項之洗錢未遂罪、刑法第339條之4第1
    項第2款之三人以上共同犯詐欺取財罪。被告就附表編號1所
    為，係以一行為同時觸犯上開三罪名，就附表編號2、3所為
    ，均屬一行為同時觸犯上開二罪名，依刑法第55條想像競合
    犯規定，各僅從一重論以三人以上共同詐欺取財罪。於起訴
    書雖就被告附表編號1所為，漏未論及組織犯罪防制條例第3
    條第1項後段之參與犯罪組織罪，惟起訴書之犯罪事實欄均
    已載明上開部分事實，且上開部分與業經起訴之部分具想像
    競合犯之裁判上一罪關係，復經本院於審理時當庭諭知被告
    所涉犯行包含上述罪名，無礙於被告訴訟防禦權之行使，本
    院自得併予審酌，附此敘明。
  ㈢被告及「阿憲」、陳宗奕及其等所屬詐欺集團不詳成員間，
    就附表所示各次犯行，均有犯意聯絡及行為分擔，應論以共
    同正犯。
  ㈣詐欺取財罪既係為保護個人財產法益而設，則關於行為人詐
    欺犯罪之罪數計算，原則上自應依遭受詐欺之被害人人數定
    之，就不同被害人所犯之詐欺取財行為，受侵害之財產監督
    權既歸屬各自之權利主體，且犯罪時間或空間亦有相當差距
    ，應屬犯意各別，行為互殊，均應分論併罰。本案被告就附
    表編號1至3所示犯行，分別侵害本案3名告訴人之獨立財產
    監督權，依上說明，自應予分論併罰。
  ㈤按洗錢防制法第16條第2項規定：「犯前2條之罪，在偵查或
    審判中自白者，減輕其刑。」；又按想像競合犯之處斷刑，
    本質上係「刑之合併」。其所謂從一重處斷，乃將想像競合
    犯組成之評價上數罪，合併為科刑一罪，其所對應之刑罰，
    亦合併其評價上數罪之數法定刑，而為一個處斷刑。易言之
    ，想像競合犯侵害數法益者皆成立犯罪，論罪時必須輕、重
    罪併舉論述，同時宣告所犯各罪名，包括各罪有無加重、減
    免其刑之情形，亦應說明論列，量刑時併衡酌輕罪部分量刑
    事由，評價始為充足，然後依刑法第55條前段規定「從一重
    處斷」，非謂對於其餘各罪可置而不論。因此，法院決定處
    斷刑時，雖以其中最重罪名之法定刑，做為裁量之準據，惟
    於裁量其輕重時，仍應將輕罪合併評價在內（最高法院108
    年度台上字第4405、4408號判決意旨可參）。查被告於本院
    準備程序及審理時均自白一般洗錢犯行，依上開規定原應減
    輕其刑；又被告就附表編號3所示之洗錢犯行僅止於未遂階
    段，是就此所犯洗錢罪部分，原應依刑法第25條第2項規定
    ，就此部分犯行按既遂犯之刑減輕，惟被告所犯一般洗錢罪
    （無論既未遂）均係屬想像競合犯其中之輕罪，被告就本案
    犯行係從一重之三人以上共同詐欺取財罪，就被告此部分想
    像競合輕罪得減刑部分，依上開說明，由本院於後述依刑法
    第57條量刑時一併衡酌該部分減輕其刑事由，附此敘明。
  ㈥按刑法第47條所規定累犯之加重，以受徒刑執行完畢，或一
    部之執行而赦免後，5年以內故意再犯有期徒刑以上之罪者
    ，為其要件，是應依累犯規定加重其刑者，主要在於行為人
    是否曾受徒刑之執行完畢後，猶無法達到刑法矯正之目的為
    要，經查，被告前因詐欺案件，經法院判處有期徒刑4月確
    定，於108年1月17日執行完畢，有臺灣高等法院被告前案紀
    錄表在卷可憑（見本院卷第384頁），其於該案之有期徒刑
    執行完畢後，5年內故意再犯本案有期徒刑以上之罪，為累
    犯，本院考量其前案所犯詐欺罪質與本案相同，且其於108
    年間執行完畢後，竟不知謹慎自持，於約1年半後即再犯本
    案，足見前所執行刑罰之矯治力仍有不足，致其對法律之服
    從性低落，因認加重其法定最低度刑，尚不至使其所受之刑
    罰超過其所應負擔之罪責，爰依司法院釋字第775號解釋意
    旨及刑法第47條第1項規定，加重被告本案罪名之法定最高
    及最低度刑。
  ㈦爰審酌被告不思循正當途徑賺取財物，為貪圖一己之私，參
    與詐欺集團犯行，惟念及其犯後坦承犯行、尚未與告訴人達
    成和解或賠償損害，兼衡其品行素行、參與程度、犯罪之動
    機、目的、手段、告訴人受騙金額，暨於審理中自陳之智識
    程度、家庭生活經濟狀況等一切情狀（見本院卷第364頁）
    ，分別量處如附表「罪名及宣告刑」所示之刑，並綜衡卷存
    事證審酌被告所犯數罪類型、次數、侵害法益之性質、非難
    重複程度等情形，定應執行刑如主文所示，以示懲儆。
三、沒收部分：
  ㈠被告固有收取由陳宗奕所提領如附表「提款時、地、金額」
    欄所示之款項，惟自陳已交回詐欺集團成員「阿憲」而非由
    其支配，卷內復查無證據足認被告就上開詐得財物與所屬詐
    欺集團成員間，有事實上共同處分權限，自無從就詐得款項
    部分宣告沒收及追徵其價額。又被告於本院準備程序中供稱
    ：未取得任何報酬等語（見本院卷第353頁），復查卷內亦
    無證據足認被告曾因本案犯行而自詐欺集團成員獲取報酬，
    自無庸諭知沒收或追徵其價額。
  ㈡按犯洗錢防制法第14條之罪，其所移轉、變更、掩飾、隱匿
    、收受、取得、持有、使用之財物或財產上利益，沒收之，
    洗錢防制法第18條第1項前段定有明文。關於犯罪行為人犯
    洗錢防制法第14條之罪，其所掩飾、隱匿之財物本身僅為洗
    錢之標的，難認係供洗錢所用之物，故洗錢行為之標的除非
    屬於前置犯罪之不法所得，而得於前置犯罪中予以沒收者外
    ，既非本案洗錢犯罪之工具及產物，亦非洗錢犯罪所得，尤
    非違禁物，尚無從依刑法沒收規定予以宣告沒收，自應依上
    開第18條第1項前段規定予以宣告沒收。且此規定係採義務
    沒收主義，祇要合於前述規定，法院即應為相關沒收之諭知
    ，然該洗錢行為之標的是否限於行為人者始得宣告沒收，法
    無明文，是從有利於被告之認定，倘法條並未規定「不問屬
    於犯罪行為人與否均沒收」時，自仍以屬於被告所有者為限
    ，始應予沒收。查本案被告收取之款項，係屬洗錢之標的，
    且已轉交「阿憲」，業經本院認定如前，該部分款項即非被
    告所有，亦無事實上處分權限，揆諸上開說明，自無從依洗
    錢防制法第18條第1項前段規定宣告沒收或追徵。
據上論斷，應依刑事訴訟法第273條之1第1項、第299條第1項前
段，組織犯罪防制條例第3條第1項後段，洗錢防制法第14條第1
項、第2項，刑法第11條、第28條、第339條之4第1項第2款、第4
7條第1項、第55條、第51條第5款，刑法施行法第1條之1第1項，
判決如主文。
本案經檢察官林思吟提起公訴，檢察官馬凱蕙到庭執行職務。
中　　華　　民　　國　　110 　年　　12　　月　　17　　日
                  刑事第五庭法  官  郭韶旻 
以上正本證明與原本無異。
如不服本判決應於收受送達後20日內向本院提出上訴書狀，並應
敘述具體理由。其未敘述上訴理由者，應於上訴期間屆滿後20日
內向本院補提理由書( 均須按他造當事人之人數附繕本) 「切勿
逕送上級法院」。
因疫情而遲誤不變期間，得向法院聲請回復原狀。
                            書記官  黃佩儀　　　
中　　華　　民　　國　　110 　年　　12　　月　　17　　日
附錄本判決論罪法條：
中華民國刑法第339條之4
犯第三百三十九條詐欺罪而有下列情形之一者，處一年以上七年
以下有期徒刑，得併科一百萬元以下罰金：
一、冒用政府機關或公務員名義犯之。
二、三人以上共同犯之。
三、以廣播電視、電子通訊、網際網路或其他媒體等傳播工具，
對公眾散布而犯之。
前項之未遂犯罰之。
洗錢防制法第14條
有第二條各款所列洗錢行為者，處7年以下有期徒刑，併科新臺
幣5百萬元以下罰金。
前項之未遂犯罰之。
前二項情形，不得科以超過其特定犯罪所定最重本刑之刑。
附表

編號 被害人    詐騙經過 匯款時、地 匯款金額   受款帳戶 提款時、地、金額          證據 罪名及宣告刑  1 陳敬塗 陳敬塗於109 年7 月9 日中午12時6 分許，接獲真實身分不詳之詐欺集團成年成員以LINE通訊軟體之來電，對方佯稱係陳敬塗之友人「吳明根」，欲向陳敬塗借款等情，致陳敬塗陷於錯誤，委由其妻陳玉萍於右列匯款時、地，以無摺存款方式，將款項存入對方指定之右列受款帳戶。嗣陳敬塗向吳明根詢問借款事宜，始悉受騙。 109 年7月9 日下午1 時4分許，在臺中市○○區○○路00號合作金庫商業銀行太平分行 100,000元 合作金庫商業銀行戶名葛伊萱、帳號0000000000000 號帳戶 陳宗奕於109 年7 月9 日某時許，在不詳地點，提領30,000元、30,000元、30,000元、10,000元後，在不詳地點交付被告。 ⒈證人即告訴人陳敬塗於警詢之陳述（見2428卷第95至96頁） ⒉合作金庫銀行存款憑條（2428卷第104頁） ⒊陳敬塗與『吳明根』之LINE對話紀錄截圖共2張（2428卷第110頁） ⒋合作金庫商業銀行沙鹿分行110年5月11日合金沙鹿字第1100001485號函及附件（本院110年度審金訴字第226號卷【下稱審金訴卷】第41至45頁） 林家麒犯三人以上共同詐欺取財罪，累犯，處有期徒刑壹年肆月。   2 簡富麗 簡富麗於109 年7 月9 日下午2時36分許，接獲真實身分不詳之詐欺集團成年男性成員之來電，對方佯稱係簡富麗之姪子，欲向簡富麗借款等情，致簡富麗陷於錯誤，委由其媳婦陳詩萍於右列匯款時、地，以無摺存款方式，將款項存入對方指定之右列受款帳戶。嗣簡富麗向姪子詢問借款事宜，始悉受騙。 109 年7月9 日下午3 時45分許，在高雄市○○區○○路000 號臺灣中小企業銀行鳳山分行 200,000元 臺灣中小企業銀行戶名黃宥琪、帳號00000000000 號帳戶 陳宗奕於109 年7 月9 日某時許，在不詳地點，提領20,005元、20,005元、20,005元、20,005元、20,005元；於109 年7 月10日某時許，在不詳地點，提領20,005元、20,005元、20,005元、20,005元、10,005元、9,005元後，在不詳地點交付被告。 ⒈證人即告訴人簡富麗於警詢之陳述（2428卷第111至115頁） ⒉臺灣中小企業銀行存款憑條（2428卷第127頁） ⒊簡富麗與『一切隨緣』之LINE對話紀錄截圖共4張（2428卷第131至137頁）  ⒋臺灣中小企業銀行國內作業中心110年5月4日110忠法查密字第CU33003號書函及附件（審金訴卷第31至34頁） 林家麒犯三人以上共同詐欺取財罪，累犯，處有期徒刑壹年伍月。  3 陳仁訓 陳仁訓於109 年7 月10日上午，在新北市三重區之住處，接獲真實身分不詳之詐欺集團成年女性成員之來電，對方佯稱係陳仁訓之孫女，欲向陳仁訓借款等情，致陳仁訓陷於錯誤，於右列匯款時、地，以臨櫃方式匯款。嗣陳仁訓接獲郵局人員通知，始悉受騙。 109 年7月10日上午10時23分許，在新北市○○區○○街000 號三重五常郵局 40,000元 郵局戶名楊天亮、帳號00000000000000號帳戶 此筆款項已遭圈存而無法提領。 ⒈證人即告訴人陳仁訓於警詢之陳述（2428卷第79至83頁） ⒉郵政入戶匯款申請書（2428卷第93頁） ⒊中華郵政股份有限公司110年5月4日儲字第1100119277號函及附件（審金訴卷第53至56頁） 林家麒犯三人以上共同詐欺取財罪，累犯，處有期徒刑壹年貳月。